【裁判字號】    89,自,148
【裁判日期】    900727
【裁判案由】    詐欺
【裁判全文】
臺灣高雄地方法院刑事判決                          八十九年度自字第一四八號
    自  訴  人  戊○○○
    代  理  人  丁○○
    被      告  甲○○
    被      告  乙○○○
    被      告  丙○○
右列被告等因詐欺等案件，經自訴人提起自訴，本院判決如左：
    主  文
甲○○、乙○○○、丙○○均無罪。
    理  由
一、自訴意旨略以：被告甲○○、乙○○○及丙○○基於共同詐欺之犯意，自民國八
    十四年九月十日起，由被告甲○○以化名紀旻汝之名義，自認會首，對外招募民
    間互助會，每會新台幣（下同）一萬元，採內標制，連同會首共三十六會，被告
    甲○○、丙○○及乙○○○則負責向會員收取會款或參與互助會開標，被告甲○○明知自訴人僅參加一會互助會，竟冒用自訴人之名義而將互助會單交予自訴人
    收執，私自偽造自訴人參加二會，再由被告甲○○連續冒用自訴人之名義標取二
    次會款，致使自訴人及其他未得標之會員均陷於錯誤，而如數交付會款予被告等
    三人共同收執。迨於八十七年八月十日尾款由自訴人收取，被告等拒不支付尾會
    之全部本息，經自訴人再三催索，由被告甲○○簽發本票七紙及還款約定書一紙
    ，並由被告丙○○及乙○○○共同背書後交予自訴人，惟自同年十月起被告等即
    去向不明，自訴人始知受騙，因認被告等共同涉有刑法第二百十六條、第二百十
    條之行使偽造私文書罪及同法第三百三十九條第一項之詐欺取財罪嫌云云。
二、按犯罪事實應依證據認定之，無證據不得推定其犯罪事實，又不能證明被告犯罪
    者，應諭知無罪之判決，刑事訴訟法第一百五十四條、第三百零一條第一項分別
    定有明文。又告訴人之告訴，係以使被告受刑事訴追為目的，是其陳述是否與事
    實相符，仍應調查其他事實以資審認，始得為不利被告之認定。（最高法院五十
    二年台上字第一三○○號判例參照）。次按刑法第三百三十九條第一項詐欺罪之
    成立，以意圖為自己或第三人不法所有，以詐術使人將本人或第三人之物交付為
    要件，所謂以詐術使人交付，必須被詐欺人因其詐術而陷於錯誤，若其所用方法
    ，不能認為詐術，亦不致使人陷於錯誤，即不構成該罪。（最高法院四十六年台
    上字第二六○號判例參照）。至於債務人於債之關係成立後，如有未依債之本旨
    履行民事債務之情形，在一般社會經驗上可能之原因甚多，縱令是出於惡意不為
    履行，苟無足以證明其在債之關係發生時，自始即具有不法所有意圖之積極證據
    ，亦僅能令負民事之遲延給付責任，依刑事訴訟法第一百五十四條之規定，尚不
    得據此債信違反之客觀事態，而推定債務人原有詐欺之犯意。
三、本件自訴人戊○○○指訴被告甲○○、乙○○○及丙○○共同涉有前揭偽造文書
    及詐欺取財之犯行，無非係以其提出被告於八十七年九月二十日所書立之還款憑
    據及簽發之本票七紙為據。然訊據被告甲○○固坦承有向自訴人招募互助會，且
    該互助會之尾會款項未交予自訴人，並有書立還款憑據及簽發本票七紙等情不諱
    ，惟被告甲○○、乙○○○及丙○○均堅決否認有何偽造文書及詐欺取財之犯行
    ，被告甲○○辯稱：八十四年九月十日起會，起會是為了買拖車車頭，自訴人跟
    三會，中間標走二會，一會是尾會，因為被會腳倒會所以沒有辦法付錢給自訴人
    ，本票是自訴人堅持要伊簽發的，並沒有冒標自訴人的會，亦無詐欺之意思等語
    ；被告乙○○○辯稱：是自訴人要伊背書的，伊並沒有參與互助會，只有在本票
    上背書而已等語；被告丙○○則以：伊是於八十九年三月九日才背書的，互助會
    伊並沒有參與，是之後才談還錢的事，伊並無詐欺之行為等語置辯。經查，(一)本
    件被告甲○○曾於八十四年九月十日起，召募互助會一組，每會一萬元，連同會
    首共計三十七會，而被告甲○○無法將最後一會之會款交予自訴人等情，業據自
    訴代理人丁○○於本院審理時陳明在卷可按，且被告甲○○亦不否認，堪認為真
    實。又自訴人就上開互助會參加三會並已標走二會乙節，亦據自訴人於本院九十
    年七月十三日審理時陳稱：跟三個會，二會已標走，有一會錢沒有給等語，核與
    證人己○○○於本院審理時到庭證稱：伊有跟甲○○召募的會，戊○○○跟了三
    個會，戊○○○去伊那裡洗頭時，有跟伊說已標走二會等語相符（見本院九十年
    七月十三日審判筆錄），並有互助會單一紙在卷可憑，顯見被告甲○○所招募的
    互助會自訴人確實參加三會，並已標走二會無訛，是被告甲○○自無冒用自訴人
    之名義參加互助會或冒用自訴人名義標走互助會之情事。(二)又被告所招募之互助
    會自八十四年九月十日起會，至八十七年九月間最後一會會款無法交予自訴人之
    事實，已如前述，衡諸常情，被告甲○○果若自始即有詐騙之意，大可於招募互
    助會之初，於收取頭期互助會款後即置之不理，豈有再繼續經營該互助會達三年
    之久，且只剩最後一會會款無法交予自訴人之理，且參以被告甲○○事後亦與自
    訴人書立還款憑據及簽發本票七紙以為擔保，並陸續返還欠款，有該還款憑據、
    本票及存款憑條、匯款回條等件附卷可參，顯見被告甲○○尚非避不見面，否則
    被告甲○○大可於達到詐欺之目的後即置之不理，豈有事後再將部分款項返還予
    自訴人之理，是其尚無不法所有之詐欺意圖，至為灼然。(三)另該互助會均係被告
    甲○○所處理，被告丙○○並未參與，而被告乙○○○因在攤位在附近會代收會
    款等情，業據被告甲○○於本院審理時供稱屬實，而自訴人亦無法提出證據證明
    被告丙○○及乙○○○確有參與本件互助會之事實，自難僅憑被告丙○○及乙○○○分別係被告甲○○之配偶及母親，且事後在被告甲○○所簽發之本票上背書
    ，即遽認被告丙○○及乙○○○於被告甲○○於招募互助會之初或收取會款之時
    ，有何共同偽造文書及施用詐術之行為，而使自訴人因此陷於錯誤。(四)再被告甲○○雖未能完全清償上開會款，然債務人未依債務本旨履行給付者，依一般社會
    經驗而言，原因非一，其因不可歸責之事由無法給付，或因合法主張抗辯事由而
    拒絕給付，甚至債之關係成立後，始行惡意遲延給付，皆有可能，非必即出於自
    始無意給付之詐欺犯罪一端，尚難以單純債務不履行之狀態，即推定被告甲○○
    於招募互助會之始即有不法所有之意圖，且係施用詐術，逕認應以詐欺罪責相繩
    。(五)綜上所述，被告等上開所辯尚堪採信，本件應僅係單純之民事債務糾葛，難
    認被告甲○○於招募互助會之初有何不法所有之意圖及施用詐術之行為，且自訴
    人確實參加三會，亦難認被告甲○○有何冒標之情事，而本件向自訴人招募互助
    會之人係被告甲○○，則被告丙○○及乙○○○尚與本件被告甲○○與自訴人間
    會款糾紛無涉，是尚難僅憑被告丙○○與被告甲○○為夫妻關係，被告乙○○○
    與被告甲○○係母女關係，而被告丙○○及乙○○○在被告甲○○所簽發之本票
    上背書，即遽認被告丙○○及乙○○○有何與被告甲○○共同偽造文書及詐欺之
    犯行，被告等所為與刑法第二百十條偽造私文書罪及同法第三百三十九條第一項
    詐欺取財罪之犯罪構成要件尚屬有間。此外，本院復查無其他積極證據足資認定
    被告等有何自訴人所指之偽造文書及詐欺之犯行，既不能證明被告等犯罪，揆諸
    首揭規定及說明，依法應為無罪判決之諭知。
據上論斷，應依刑事訴訟法第三百四十三條、第三百零一條第一項，判決如主文。
中      華      民      國    九十      年      七      月    二十七    日
                                    臺灣高雄地方法院刑事第一庭
                                        法  官    陳玉聰
右正本證明與原本無異。
如不服本判決，應於判決送達後十日內，向本院提出上訴狀。
                                        書記官    鄭淑臻
中      華      民      國      九十    年      七      月     二十七   日


司法院資訊處製作；財團法人民間司法改革基金會備份。
